臺灣雲林地方法院刑事判決　　　　　　　　　　　　　九十二年度易字第四二三號
　　公　訴　人　臺灣雲林地方法院檢察署檢察官
　　被　　　告　戊○○
右列被告因偽造文書案件，經檢察官提起公訴（九十二年度偵字第三六八五號），及
追加起訴（九十三年度偵字第一三二二號），本院判決如左：
    主      文
戊○○共同連續明知為不實之事項，而使公務員登載於職務上所掌之公文書，足以生
損害於公眾，處有期徒刑月，如易科罰金，以佰元折算壹日；又明知為不實之事
項，而使公務員登載於職務上所掌之公文書，足以生損害於公眾及他人，處有期徒刑
肆月，如易科罰金，以佰元折算壹日。應執行有期徒刑伍月，如易科罰金，以佰
元折算壹日。
    事      實
一、戊○○係己○○姪女，莊金誠與江鴻君為夫妻關係。戊○○於民國八十九年十月
    間，因需款孔急，向「正霖房屋仲介公司（下稱正霖房屋）」莊金誠表示欲借款
    新台幣（下同）四十萬元，並可提供所有坐落雲林縣斗六市○○段九六三號土地
    ，權利範圍三七九四四九分之三三一九○設定第一順位抵押權，莊金誠表示可代
    為尋覓金主，遂經吳月桂介紹己○○，經己○○允諾，約定利息為民間利息二分
    四，即每十萬元，每月二千四百元。惟己○○因與戊○○有土地糾紛，不便出面
    ，借款乃由己○○與吳月桂拿到正霖房屋交付莊金誠，再由莊金誠轉交戊○○，
    土地抵押權設定方面，則由擔任代書之江鴻君代為辦理，戊○○不知己○○即為
    抵押權人，己○○亦不願戊○○知悉其為抵押權人。江鴻君（經本院九十三年度
    六簡字第一０號判處有期徒刑三月，如易科罰金，以三百元折算一日在案）為使
    己○○（經檢察官聲請簡易判決處刑）節省申報利息收入之稅捐，江鴻君先與己○○商訂低報約定利息，後與戊○○表示欲低報利息，戊○○為順利借款，亦表
    同意，江鴻君遂分別與己○○、戊○○基於使公務員登載不實事項於職務上所掌
    公文書之概括犯意聯絡（己○○未與戊○○有犯意聯絡），推由江鴻君於八十九
    年十月十七日在土地抵押權設定契約書利息欄，虛偽記載「每佰元日息壹分」，
    使雲林縣斗六地政事務所（下稱斗六地政事務所）承辦地籍登記之公務員，將此
    不實事項，登載於職務上所掌之他項權利證明書及電磁紀錄的土地登記簿，並將
    他項權利証明書核發予己○○，足生損害於地籍登記及稅捐核課之正確性。戊○○於九十年五月間，循前次模式，經莊金誠及吳月桂居間牽線，向己○○借款四
    十萬元，利息亦約定為民間利息二分四，惟己○○怕戊○○到期無法清償本息，
    遂要求莊金誠轉知戊○○，除設定第二順位抵押權，尚應簽立約定書，併提出本
    票、借據及土地所有權狀等物，交由抵押權債權人保管，始願借款。戊○○為順
    利借得款項，遂應允莊金誠要求，提出本票、借據及土地所有權狀等物交付莊金
    誠，由莊金誠交付己○○，另乙○○事先書寫「甲方：於九十年六月一日起向乙
    方：借款新台幣捌拾萬元正，如果於九十一年三月一日未繳利息，乙方則有權過
    戶，須照會甲方得知。甲方無異議。甲方：乙方：」等內容之約定書，要求戊○○在約定書甲方空白處簽章，經戊○○簽章，己○○則另外在乙方空白處部分簽
    名，戊○○至此仍不知第一、第二順位抵押權人均為己○○。江鴻君仍為使己○○節省利息稅捐，而戊○○仍為順利借款，江鴻君分別與己○○、戊○○基於概
    括犯意聯絡，推由江鴻君於九十年五月三十日在土地抵押權設定契約書利息欄，
    虛偽記載「每佰元日息參分」，使斗六地政事務所承辦地籍登記之公務員，將此
    不實事項，登載於職務上所掌之他項權利證明書及電磁紀錄的土地登記簿，並將
    他項權利証明書核發予己○○，足生損害於地籍登記及稅捐核課之正確性。
二、戊○○於九十年八月間，至地政機關辦理相關事項，得知第一、第二順位抵押權
    人均為己○○，復經其姑姑丁○○告知，土地所有權狀在己○○處，並未遺失，
    遂另行起意，於同年八月二十七日，基於使公務員登載不實事項於職務上所掌公
    文書之犯意，佯以上開土地所有權狀遺失為由，向斗六地政事務所不知情之公務
    員甲○○虛報所有權狀，業於九十年六月三日在家保管不慎遺失，並填寫土地登
    記申請書及切結書，使該管公務員登載於所執掌之斗六地政事務所書狀補發案件
    公告通知稿（九十年八月二十七日斗地一字第一三０號），公告三十日異議期間
    （九十年八月二十七日至九十年九月二十六日止），將前揭土地所有權狀作廢，
    並於公告期滿，辦理書狀補給登記時，准予補發土地所有權狀予戊○○，足以生
    損害於地政機關對土地登記管理之正確性及己○○。嗣於九十二年三月二十一日
    ，己○○至斗六地政事務所，查詢異動索引，始悉上情。
三、案經己○○訴由臺灣雲林地方法院檢察署檢察官偵查起訴。
    理      由
一、訊據被告戊○○供承於右揭時地，經代書江鴻君覓得金主己○○，向己○○借款
    並設定抵押權，又於九十年五月間，將所有權狀交付莊金誠，並於同年八月二十
    七日，以所有權狀遺失為由，向斗六地政事務所申請補發等情，惟否認有何使公
    務員登載不實犯行。事實一部份辯稱：伊未事先與己○○講好利息，亦未與江鴻
    君講好在土地抵押權設定契約書利息寫的比較低，伊未同意寫的比較低，伊係在
    不知情的情況下同意的；借款時江鴻君告知利息每十萬元，一個月二千四百元，
    抵押權設定契約書利息欄記載之利息，較實際約定為高云云（見偵卷(一)八頁，本
    院卷一四七頁背面）。事實二部分辯稱：伊向莊金誠索回所有權狀，但莊金誠告
    知權狀已遺失，因此聲請補發，並依法公告三十日，事後才知己○○為抵押權人
    云云（見本院卷二四頁）。惟查：
  (一)被告於八十九年十月間，向正霖房屋莊金誠表示欲借款四十萬元，希冀代為尋覓
    金主，莊金誠經案外人吳月桂中間牽線，找上被告之嬸嬸己○○，由己○○擔任
    金主，借款予被告。因證人己○○與被告有土地糾紛，不便出面，因此借款由證
    人己○○與案外人吳月桂拿到正霖房屋交給莊金誠，再由莊金誠以電話通知被告
    ，到正霖房屋取款，被告則提供所有坐落雲林縣斗六市○○段九六三號土地，權
    利範圍三七九四四九分三三一九○土地，設定金額四十萬元之第一順位抵押權予
    證人己○○，約定利息為二分四民間利息，即每十萬元每月利息二千四百元；嗣
    於九十年五月二十九日，因被告尚須借款，再循前次模式，由證人己○○將借款
    ，交由莊金誠轉交被告，再由被告提供前揭土地，設定第二順位抵押權予證人己○○，利息亦為民間利息二分四等情，業據被告於檢察官訊問供稱：一開始我是
    找莊金誠仲介，向金主借款四十萬元，後來莊金誠向我說金主要我還錢了，當時
    我還不知道金主是己○○，所以我跟莊金誠說再借我四十萬元等語（見偵卷(二)二
    三頁），經核與證人己○○於本院證稱：其與被告有兩次借貸關係，第一次發生
    在八十九年十月十七日，借四十萬元，第二次於九十年五月二十九日，也是借四
    十萬元，八十九年十月十七日那天，被告未在場，我與吳月桂將四十萬元拿到正
    霖事務所給莊金誠。莊金誠打電話叫被告來拿，因有尷尬的關係，未與被告見面
    ，第二次付款，也是與吳月桂到台銀領錢，送到正霖，我回去後，莊金誠再叫被
    告去拿錢，我知道錢借給被告。利息約定民間利息，第一胎是拿二分四民間利息
    ，利息約定是莊金誠與被告說好就可以，被告將利息拿給莊金誠，莊金誠再拿給
    我。利息借四十萬元時，三個月二萬八千八，借款到八十萬元時，利息是三個月
    五萬七千六等語（見本院卷六十至六五、一四四、一四五頁）；證人莊金誠於本
    院證稱：八十九年十月二十日，被告要借錢，我透過中人吳月桂，然後吳月桂找
    上己○○，在我們正霖房屋，錢是己○○交給吳月桂，吳月桂再交給我，然後我
    再拿給己○○。被告於八十九年十月二十日第一次借四十萬元，後來九十年八月
    二十九日又來借錢，我又打電話給吳月桂，透過吳月桂，將錢借給己○○。八十
    九年十月二十日借款之利息，係二分四，即每十萬元，一個月二千四，被告第一
    次不知道金主是誰，我沒有告知被告金主是己○○等語相符（見本院卷七十至七
    二頁），並有斗六市○○段963 地號土地登記謄本在卷可稽（見他卷(二)七、八頁
    ）。依此，被告經證人莊金誠代覓金主，兩次借款均四十萬元，月息均約定二分
    四，並將其所有土地持分，設定第一、第二順位抵押權予證人己○○，款項均由
    證人莊金誠轉交，被告未直接面對證人己○○，被告於兩次借款時，均不知抵押
    權人為證人己○○，而證人己○○則知地主為被告，應可認定。
  (二)證人莊金誠之妻即代書江鴻君辦理本件土地抵押權登記，明知第一、二順位抵押
    債權利息，均約定為月息二分四，竟在土地抵押權設定契約書之利息欄，分別記
    載「每佰元日息壹分」、「每佰元日息參分」之事實，業經證人江鴻君於檢察官
    訊問時證述：這件事剛開始被告與己○○有講好利息多少，被告要設定抵押權給
    己○○，我有跟他們說設定抵押是在保護債權人，因為他們約定的利息較高，我
    為了不讓他們利息被扣稅，我跟他們雙方都講好，在設定抵押權書上的利息寫比
    較低等語明確（見他卷(一)二六、二七頁），並有土地抵押權設定契約書二件、雲
    林縣斗六地政事務所他項權利證明書二件影本在卷可參（見他卷(一)十三至十五頁
    ，偵卷(二)十九、二一頁）。如此觀之，第一、二順位抵押權實際約定利息為「月
    息二分四，每十萬元月息二千四百元」，即年息28.8﹪；土地抵押權登記契約書
    記載之約定利息，第一順位為「每佰元日息壹分」，即年息3.65﹪，第二順位為
    「每佰元日息參分」，即年息10.95 ﹪，土地抵押權登記契約書記載之利息，顯
    較實際為低。是以，證人江鴻君為使證人己○○規避部分利息稅捐，與證人己○○基於使公務員登載不實之犯意聯絡，在土地抵押權登記申請書，填載利息「每
    佰元日息壹分」、「每佰元日息參分」等情，至為明確。此外，被告為債務人，
    土地抵押權登記申請書記載較實際約定為低之利息，固有利債權人，惟代書江鴻
    君若未得被告同意，在辦理抵押權登記時，自無可能直接記載較低之利息；況被
    告當時需款孔急，經代書及債權人要求，在不損及其權益情形下，被告亦無不允
    諾之理。是被告與代書江鴻君，就上開不實事項，應有犯意聯絡，並推由證人江
    鴻君辦理抵押權登記，甚為明灼。惟被告與證人己○○有親戚關係，雙方因土地
    起紛爭，證人己○○於借貸時，均由證人莊金誠轉交借款，未親自面對被告，被
    告設定兩次抵押權完畢，尚不知證人己○○為抵押權人，自無法與證人己○○有
    何犯意聯絡。是代書江鴻君於辦理抵押權設定時，應係分別與被告及證人己○○
    就事實一犯行部分，為犯意聯絡，被告與證人己○○應未互為犯意聯絡，亦堪認
    定。被告事實一犯行部分，事證明確，堪以認定。至於被告辯稱：抵押權設定契
    約書記載之利息，較實際約定為高云云（見本院卷一四七頁背面），應有誤會，
    併此敘明。
  (三)被告於九十年八月二十七日至斗六地政事務所，以其所有土地所有權狀，於同年
    六月三日在家中遺失為由，填寫土地登記申請書及切結書，申請補發土地所有權
    狀，經斗六地政事務所製作書狀補發案件公告通知書（九十年八月二十七日斗地
    一字第130 號），公告三十日之異議期間（九十年八月二十七日至九十年九月二
    十六日止），作廢前揭土地所有權狀，並於公告期滿，辦理書狀補給登記，准予
    補發土地所有權狀等情，業經被告於本院供承：伊親自至地政事務所申請補發所
    有權狀，填寫切結書及土地登記申請書等語（見本院卷二五頁），並有斗六地政
    事務所4.16.斗第一字第0920003130號函附之土地登記申請書、印鑑證明、規費
    收據、身分證、切結及書狀遺失公告通知單存根影本等件在卷可稽（見他卷(二)三
    九至四八頁）。是以，事實二所應審酌者，即被告申請補發土地所有權狀時，是
    否明知權狀仍在證人己○○處，而未遺失：
  1.被告於檢察官訊問供承：權狀未親手交給己○○，我是交給莊金誠，因為我是向
    他借款，才放在他那裡。莊金誠向我說向別人借錢，權狀要放在他那裡等語（見
    他卷(二)二二、二三頁），經核與證人己○○於本院證稱：第二次借貸時，以土地
    所有權狀擔保，土地所有權狀是莊金誠交給我的，是我說要拿土地所有權狀來擔
    保，因為借四十萬元時，常常利息遲延，莊金誠跟我說要保護我的權利，最後有
    土地所有權狀來抵押等語（見本院卷六五、六六頁）；證人莊金誠於本院證稱：
    第二次借貸設定時，同時本票、借據、權狀，還有抵押權設定契約書都交給己○○等語相符（見本院卷七三頁）。如此可見，證人己○○第二次借款時，為使其
    債權日後能獲清償，要求證人莊金誠，應向被告索取本票、借據、土地所有權狀
    及抵押權設定契約書等物，交其保管，而被告乃將前揭文件，交付證人莊金誠，
    由證人莊金誠轉交證人己○○。顯見，被告於第二次借款時，雖將土地所有權狀
    交由債權人保管，惟被告尚不知債權人為己○○，應可認定。
  2.被告於第二次借款之三個月後，即九十年八月間，至地政事務所辦理相關事項，
    始得知債權人為證人己○○，並經其姑姑丁○○告知，土地所有權狀在證人己○○處之事實，業據被告於本院自承：第二次借款之三個月後，九月份時，我去申
    請辦理東西，才發現是己○○，當初我有去跟莊金誠講為什麼是他，後來我才知
    道所有權狀會在己○○那裡，我是透過我姑姑我才知道，他跟我說我有一堆東西
    在他那裡，才知道權狀在嬸嬸那裡等語（見本院卷七八、七九頁），經核與證人
    己○○於本院證稱：被告沒有親自向我要土地所有權狀，是透過莊金誠向我要。
    係於第二次借款時不到三個月，被告就向我要等語（見本院卷六六頁）；證人莊
    金誠於本院證稱：第二次借貸，被告調地政登記簿出來後，知道金主是誰，被告
    便打電話跟我說，你怎麼找我嬸嬸，我說是透過吳月桂等語相符（見本院卷七三
    、七六頁）。依此，被告兩次借款完畢後，仍不知證人己○○為金主，惟被告於
    九十年八月間，至地政事務所辦理相關事宜，始得知證人己○○為債權人，且第
    二次借款應證人己○○要求，交付土地所有權狀。雖被告多次向證人乙○○索取
    ，經證人乙○○推諉，拒不交還權狀，惟被告既已得知權狀仍在證人己○○處，
    並未遺失。顯見，被告於九十年八月間，申請補發權狀前，即已明知權狀未遺失
    ，至為明確。
  3.此外，被告於檢察官訊問時，提出約定書一份（見偵卷(二)二五頁），說明該約定
    書證人為莊金誠要求伊簽立，目的即在圖謀伊所有之土地持分；約定書上面己○○的名字，是後來簽上去的，伊簽名時，己○○的名字尚未簽上去等語（見偵卷
    (二)二四頁，本院卷二五頁背面），經核與證人莊金誠於本院證稱：當初借錢時，
    己○○有要求，因為己○○認為設定八十萬元已經太高，為保障其權利，如果被
    告不付利息，要將土地過戶給金主，被告與己○○都是他們自己簽的，因為被告
    要借錢，所以先簽等語相符（見本院卷七四頁）；惟證人己○○當庭否認見過此
    份約定書，併供稱：筆跡非其所簽，係代書所簽，未如被告所言，處心積慮想要
    該地，該地其本來就有三分之一持分云云（見偵卷(二)二四頁，本院卷六四頁）。
    然被告與證人己○○之糾紛，係起源於被告之土地持分，有無信託關係存在；又
    細譯約定書所載內容：「甲方：戊○○於九十年六月一日起向乙方：己○○借款
    新台幣捌拾萬元正，如果於九十一年三月一日未繳利息，乙方則有權過戶，須照
    會甲方得知。甲方無異議。甲方：戊○○。乙方：己○○」，姑不論被告所有之
    土地持分，依法律及土地登記實務而言，是否得因被告未依限繳息，即得持權狀
    逕行過戶，尚有疑問。然被告非習法之人，未能精確理解法律相關規定，簽立該
    約定書時，見約定書有該約定，並已交付約定書予莊金誠，主觀上必懼怕若未能
    如期繳付利息，土地即遭過戶，未能繼續保有土地持分，此經被告於檢察官訊問
    時供承：好幾次向莊金誠要回土地所有權狀，莊金誠都還不出來，又藉口推託，
    我怕別人拿我的權狀任意處分，所以在九十年九月二十八日，即向斗六地政事務
    所申請權狀等語明確（見偵卷(一)二三頁）。而證人己○○於主觀上，亦認持有土
    地所有權狀，可確保其債權，若被告未依限繳息，即可持權狀辦理過戶，亦據證
    人己○○於本院證述明確（見本院卷六七、六八頁）。準此，土地所有權狀係由
    何人持有，就被告與證人己○○認知而言，乃極為重要之事，而第二次抵押權設
    定時，證人莊金誠應證人己○○要求，由證人莊金誠出面，要求被告應併提出土
    地所有權狀，以確保金主權益，被告於九十年八月二十七日，明知土地所有權狀
    仍在金主處，並未遺失，惟因畏懼權狀持有人，依約定書記載，逕行辦理過戶，
    仍至地政事務所申報遺失，至為明灼。
  4.至於斗六地政事務所於八十八年十月四日全面實施地籍資料電腦化，於九十年八
    月間，斗六地政事務所受理書狀補給登記案件作業程序，係以登記名義人至該所
    申辦書狀補給登記案，經承辦人員審查無誤後，即依土地登記規則第七十三條規
    定辦理公告，於該所公告欄公告三十天，併通知登記名義人，同時於該登記簿該
    地號所有權部其他登記事項欄註記：「申請書狀補發公告中：○年○月○日收件
    斗第普字第○○○號」，俟公告期滿無人異議後，刪除上述該筆土地之註記登記
    等情，有斗六地政事務所3.5.斗地一字第0930001878號函在卷可佐（見本院卷
    八九頁）。是以，地政機關辦理土地所有權狀補發申請時，於實施地籍資料電腦
    化後，將上述申請補發公告之紀錄，登載在電磁紀錄，俟公告期滿無人異議後，
    地政機關即將該部分之電磁紀錄刪除，並未保留。是以，使公務員登載不實的職
    務上所掌公文書，係上述公告，而非電磁紀錄的土地登記簿，併此敘明。
  (四)綜上，本件事證明確，被告犯行，均堪認定。
二、核被告所為，係犯刑法第二百十四條明知為不實之事項使公務員登載不實罪。其
    與代書江鴻君，對於事實一犯行部分，彼此間有犯意聯絡及行為分擔，應依刑法
    第二十八條規定，論以共同正犯。其事實一部份所為數行為，時間緊接，所犯罪
    名相同，顯係出於概括之犯意為之，為連續犯，依刑法第五十六條之規定以一罪
    論，並加重其刑。被告所犯事實一部分，係與代書江鴻君為犯意聯絡，推由代書
    江鴻君辦理土地抵押權設定；事實二部分，係得知其土地所有權狀，在證人己○○處，畏懼證人己○○逕自持權狀，辦理過戶，乃自親至斗六地政事務所，申請
    補發土地所有權狀，兩次犯行間，犯意各別，行為互殊，應分論併罰。爰審酌被
    告因需款孔急，經案外人吳月桂及證人莊金誠介紹，向證人己○○借款，並設定
    第一、二順位抵押權，致生本案犯行，及被告無前案紀錄，有臺灣高等法院被告
    全國前案紀錄表在卷可按，暨犯後否認犯行，態度不佳等一切情狀，量處如主文
    所示之刑，併定其應執行之刑，及易科罰金之折算標準。
據上論斷，應依刑事訴訟法第二百九十九條第一項前段，刑法第二十八條、第五十六
條、第二百十四條、第二百二十條第二項、第五十一條第五款、第四十一條第一項前
段，罰金罰鍰提高標準條例第一條前段、第二條，判決如主文。
本案經檢察官丙○○到庭執行職務。
中      華      民      國      九十三      年      六      月    七    日
                                        臺灣雲林地方法院刑事第二庭
                                            審判長法  官  林  輝  煌
                                                  法  官  李  明  鴻
                                                  法  官  柯  志  民
右正本證明與原本無異。
如不服本判決，應於判決送達後十日內向本院提出上訴狀( 應附繕本 )。
                                                  書記官  魏  輝  碩
中      華      民      國      九十三      年      六      月    七    日
刑法第二百十四條
明知為不實之事項，而使公務員登載於職務上所掌之公文書，足以生損害於公眾或他
人者，處三年以下有期徒刑、拘役或五百元以下罰金。
